台灣基隆地方法院刑事判決　　　　　　　 94年度易字第176號
公　訴　人　台灣基隆地方法院檢察署檢察官
被　　　告　乙○○
　　　　　　　　　　國民
　　　　　　庚　○
　　　　　　　　　　國民
　　　　　　辛○○
　　　　　　　　　　國民
　　　　　　壬○○
　　　　　　　　　　國民
上列被告因傷害案件，經檢察官提起公訴（93年度偵字第3710號
），本院判決如下：
    主  文
乙○○傷害人之身體，處罰金玖仟元；如易服勞役，以參佰元折
算壹日。又傷害人之身體，處罰金肆仟元；如易服勞役，以參佰
元折算壹日。應執行罰金壹萬貳仟元；如易服勞役，以參佰元折
算壹日。
庚○傷害人之身體，處罰金參仟元；如易服勞役，以參佰元折算
壹日。
辛○○傷害人之身體，處罰金玖仟元；如易服勞役，以參佰元折
算壹日。
壬○○傷害人之身體，處有期徒刑肆月；如易科罰金，以參佰元
折算壹日。
    事  實
壹、本案事實
    緣案外人蔡清景與謝聰賢二人，於民國九十三年七月二十二
    日下午四時四十六分許，相偕至基隆市○○區○○街七十六
    巷七之四號一樓友人案外人丁○○之住處拜訪。蔡清景於途
    經壬○○在基隆市○○街七十三巷六十弄一之一號之住處前
    時，不慎為壬○○所飼養之黑母狗所咬傷。丁○○得悉上情
    後，即偕同蔡清景前往壬○○之母庚○之住處說明上情。庚○聽後，乃與案外人甲○○陪同丁○○及蔡清景前往壬○○
    之住處，準備查看為何狗未綁好。此時，適庚○之鄰居乙○○前往丁○○之住處，欲找丁○○之祖母徐高器，而遇見謝
    聰賢並得悉上情。甲○○、蔡清景步伐較快，已至壬○○之
    住處，正在查看時，庚○、丁○○因走得較慢，甫至丁○○
    之住處前。
一、第一事實
    同日下午五時二十分許，在丁○○之住處前，當乙○○見庚○與丁○○走過來時，因思及自己在當日上午也險些被該隻
    狗所咬傷，乃向庚○質問為何不將狗綁好，反而放來咬人，
    庚○認為乙○○多管閒事，兩人因而發生口角，進而以「三
    字經」對罵（公然侮辱部分，未經告訴）。嗣因乙○○譏諷
    庚○之子壬○○係「搶匪」（壬○○曾因違反懲治盜匪條例
    案件，經法院於81年間，判處有期徒刑7年2月確定，於84年
    間假釋，於88年11月10日，因縮短刑期而執行完畢，迄今已
    逾5年，不符合累犯之規定），引起庚○之不滿，庚○即基
    於傷害之犯意，拾起地上非其所有之木板一塊，用力擲向乙○○，經乙○○以左手擋住而掉下，卻砸到乙○○之右膝蓋
    ，使得乙○○受有左前臂至左手背瘀血腫及右膝瘀斑約五Ｘ
    三公分之傷害。乙○○不悅，亦基於傷害之犯意，向前出手
    抓住庚○之衣襟，並扯斷庚○之項鍊（毀損部分，未經告訴
    ），進而出手毆打庚○之頭背部，並用手按住庚○之後頸部
    ，而將庚○之頭部壓在地上，使庚○受有上背及前胸挫傷、
    頭肩部腫脹及頸部扭傷之傷害。庚○掙扎起身後，即以雙手
    抓住乙○○之衣襟，並將乙○○所穿之玫瑰花紋黑色無袖上
    衣扯破（毀損部分，未經告訴），使得乙○○受有左胸部瘀
    斑約十Ｘ七公分之傷害。乙○○乃拉住庚○之雙手，兩人進
    而互相拉扯。經在場之謝聰賢及聞聲過來之甲○○及蔡清景
    合力將乙○○、庚○拉開後，二人始停止繼續互毆。
二、第二事實
    庚○之子辛○○於同日下午五時四十分許，騎乘機車回到家
    時，經其姪女指著正在走路回家之乙○○而告知前情後，即
    手持其所有之安全帽一頂自後追趕，至乙○○之住處樓下而
    追及之。當辛○○上前質問乙○○時，二人一路口角至二樓
    乙○○之住處門口。乙○○不甘示弱，隨即進入其住處，再
    持其所有之水果刀一支、鐵製小圓椅一個出來；辛○○為免
    衝突，暫行退至樓梯轉角處。雙方繼續口角後，因乙○○以
    該小圓椅丟擲辛○○未中，辛○○憤而上前，基於傷害之犯
    意，以該安全帽毆打乙○○，使乙○○受有左肩、左手肘、
    左手背多處鈍挫傷及瘀血之傷害。在拉扯中，乙○○亦另行
    起意，基於傷害之犯意，以該水果刀劃傷辛○○之左眼外側
    一刀，使辛○○受有左上眼瞼裂傷二公分之傷害而當場流血
    ；辛○○見狀，乃立即下樓，並由其妻載至基隆市七堵區佑
    仁聯合診所治療並縫合三針。
三、第三事實
    辛○○受傷就醫後，打電話告知其弟壬○○上情，壬○○乃
    趕緊返家，並於同日下午六時四十五分許，持其所有之木製
    棒球棒一支，前往乙○○之住處準備報復；當其到達該住處
    門口時，適見戊○○進入該住處拜訪乙○○而大門未關上，
    竟未經許可而擅自侵入該住處，未曾開口質問，即基於傷害
    之犯意，持該球棒接續毆打乙○○之背部及頭部，使乙○○
    受有左肩瘀斑約三Ｘ一公分、右肩部瘀斑約五Ｘ三公分及後
    頭部裂傷乙處約六公分之傷害。戊○○見無法加以阻止，乃
    匆匆下樓以電話報警。辛○○見狀，始攜帶該球棒跟隨下樓
    並揚長而去。乙○○於同日下午七時許，經救護車送至基隆
    長庚醫院急診；惟因長庚醫院已無病床，而於同日晚間十時
    許，轉往基隆市新昆明醫院住院就醫，迄同月二十五日始行
    出院。
貳、起訴經過
    案經被害人乙○○、庚○、辛○○分別告訴暨基隆市警察局
    第三分局報請台灣基隆地方法院檢察署檢察官偵查起訴。
    理  由
壹、事實認定
一、第一事實（乙○○、庚○互毆部分）
    被告乙○○始終矢口否認其有傷害之犯行，辯稱：其只拉住
    告訴人庚○之手，並未出手加以毆打云云；被告庚○於警詢
    及本院審判中，承認其有用手抓住告訴人乙○○之衣服；於
    偵查及本院準備程序時，承認其有以木板擲向告訴人，惟否
    認有打到人，僅於本院準備程序中，承認有與告訴人乙○○
    相互拉扯等情。然查：此部分之事實，業據告訴人庚○、乙○○相互指訴歷歷，並有告訴人庚○之診斷證明書三紙及告
    訴人乙○○之診斷證明書二紙在卷可稽。其次，庚○丟擲木
    板之後，庚○與乙○○「兩人就持續互相叫罵並互毆」一節
    ，業經證人丁○○於偵查及審判中、謝聰賢於偵查中分別具
    結後證明屬實（偵查卷第70頁、940720審判筆錄第3至4頁）
    。再者，庚○與乙○○二人互相拉扯，庚○扯破乙○○之衣
    領，乙○○則將庚○壓住等情，亦據證人蔡清景於偵查中亦
    具結證述無訛（偵查卷第45頁）。尤有進者，證人丙○○看
    見乙○○把庚○之頭部壓在地上，當時，證人只知是乙○○
    壓住一人，不知是壓住誰；不久，證人出門碰見庚○，才知
    道是庚○被壓住等情，亦據證人丙○○分別於偵查及審判中
    具結後證明屬實（偵查卷第45頁、940803審判筆錄第2頁）
    。準此，可見被告庚○與乙○○二人所辯俱為避重就輕之詞
    ，不足採信，彼此之犯行洵堪認定。
二、第二事實（乙○○、辛○○互毆部分）
    被告乙○○亦始終矢口否認其有傷害之犯行，辯稱：其並未
    未拿水果刀傷害告訴人辛○○，其只是被打云云；被告辛○○則坦承此部分係彼此互毆等語。經查：此部分業據告訴人
    辛○○、乙○○分別指訴綦詳，並有告訴人辛○○之診斷證
    明書一紙及告訴人乙○○之診斷證明書二紙附卷足憑。其次
    ，當時是壬○○之女指稱住在角落二樓之人毆打其祖母後，
    辛○○便追上並在樓下責罵乙○○，後來，彼等吵著上樓，
    只聽見樓梯間有乒乒乓乓之聲音，不久便見到辛○○下來，
    滿臉是血，證人丙○○乃請其趕快就醫等情，業據證人證人
    丙○○於偵查中（偵查筆錄第46頁）及審判中（940803審判
    筆錄第2頁）分別證明屬實。準此，當時既只有其二人在場
    爭吵，則非如被告乙○○實行傷害，告訴人辛○○「左上眼
    瞼裂傷二公分」之傷痕從何而來？可見被告乙○○所辯係卸
    責之詞，不足採信；而被告鄭忠之自白與事實相符，可以採
    信，從而彼此之犯行洵堪認定。
三、第三事實（壬○○毆打乙○○部分）
    被告壬○○始終矢口否認其有傷害之犯行，辯稱：其並未進
    入告訴人乙○○之住處，更未持球棒傷害告訴人云云。惟查
    ：此部分業據告訴人乙○○指訴綦詳，並有告訴人之診斷證
    明書二紙存卷可考。其次，被告壬○○如何進入該住處，再
    持棒球棒而毆打告訴人乙○○等情，業據在場證人戊○○於
    偵查及審判中分別具結後證明屬實（偵查卷第22頁、940720
    審判筆錄第5至6頁）；而當救護車來時，乙○○之子回來，
    拿著電擊棒要找壬○○單挑，被現場警察阻止；乙○○用毛
    巾壓著頭部下樓，要上救護車時，其子要其指認是遭何人所
    毆打，乙○○指稱是壬○○所毆打等情，並據證人證人丙○○於審判中具結後證明無訛（940803審判筆錄第3頁）。對
    照以觀，足見被告確有侵入住宅實行傷害之行為無疑，所辯
    不過卸責之詞，不足採信，其犯行洵堪認定。
貳、法律適用
一、所犯罪名
    核被告四人所為，均係觸犯刑法第二百七十七條第一項之傷
    害罪；其中，被告壬○○另又觸犯刑法第三百零六條第一項
    之私入住宅罪。
二、審判不可分原則
１、公訴人雖認被告壬○○進入告訴人乙○○住處，係欲與告訴
    人理論其母庚○為告訴人毆傷之事，並非「無故」侵入住宅
    云云；然則，所謂無故是指無法律上之正當理由而言。若被
    告係單純前往質問，固非無故；惟被告係準備球棒一支，進
    門之後，並未進行質問，即出手傷害告訴人，隨即後揚長而
    去，顯然其侵入他人之住宅，純為報復而來，並無法律上之
    正當理由，自屬「無故」，而為犯罪之行為。
２、此部分起訴書雖無「無故侵入住宅」之論述，惟因此部分係
    實施傷害之方法行為，與傷害罪具有方法、結果之牽連關係
    ，為牽連犯，屬於裁判上一罪，依審判不可分之原則，本院
    自應併為審判。
三、牽連犯
１、如前所述，被告壬○○之無故侵入住宅罪係傷害罪之方法行
    為，與傷害罪具有方法、結果之牽連關係，為牽連犯，應從
    一重之傷害罪處斷。
２、其次，就罪責原則觀之，行為人犯一罪而其方法或結果之行
    為更犯他罪名，為數行為，數罪名，原應負擔數責任而受數
    處罰，惟牽連犯之現行規定，僅係從一重罪處斷；無論行為
    人共有多少行為，只能以其中一罪處斷並量刑，無法加重其
    法定刑，使得被告逃避其責任，而其逃避責任竟是出於法律
    之規定，立法預先放棄國家刑罰權之行使，實有鼓勵犯罪之
    嫌。其違背罪責原則之結果，自然不合比例原則。例如行為
    人就其牽連行為之一部分向警自首犯罪，如經減輕其刑而判
    決有罪確定後，才發現牽連行為之他部分，對他部分之行為
    ，檢察官只得為不起訴之處分，法院只得為免訴之判決，被
    告因而逃避大部分罪責。如此，豈有公平可言？豈有正義可
    言？因此，九十四年二月二日修正公布而預定九十五年七月
    一日施行之刑法，已將牽連犯刪除，其故在此。退而言之，
    若認為牽連犯尚有留存之價值，依比例原則觀之，似應限縮
    於財產法益之犯罪方可適用，以排除對生命、身體、自由、
    名譽法益或其具有關連性法益犯罪之適用。至少，對侵害生
    命法益之犯罪，則應絕對排除適用，始可謂之符合生命權保
    障原則。更退而言之，若認為對侵害身體、自由、名譽法益
    或其具有關連性法益犯罪，尚不排除牽連犯之適用，則立法
    加重其刑亦不能止於得加重其刑至二分之一，其加重至一倍
    或數倍有何不可？如此，是否立法較有彈性，好讓法官有其
    個案裁量空間，以符合刑罰公平之原則？立法者應注意及之
    ，併此說明之。
四、數罪併罰
１、被告乙○○在傷害告訴人庚○之後，於回家至門口時，才遭
    告訴人辛○○興師問罪，是其再次傷害告訴人辛○○部分，
    當係另行起意，不再其自始預定傷害之範圍內，自無概括犯
    意之可言，並非連續犯，應予分論併罰。
２、其次，法官在個案量刑時，其所宣告之刑係罪刑相當之量刑
    結果，惟刑法第五十一條數罪併罰之制度，卻規定應定執行
    刑，此項立法使得法官原本宣告其與責任相當之刑罰，遭到
    打折。因此，除有期徒刑之外，此項規定自以刪除為妥，立
    法尤應注意及之。
Ａ、就死刑及無期徒刑而言
    就死刑及無期徒刑而言，依刑法第五十一條第一款至第四款
    之規定，宣告多數死刑者，執行其一；宣告之最重刑為死刑
    者，不執行他刑；宣告多數無期徒刑者，執行其一；宣告之
    最重刑為無期徒刑者，不執行他刑。此種情形，乃性質上無
    法併為執行之故。然則，性質上無法併為執行部分，執行檢
    察官事實上不予執行即可，原不必在立法上明文免其執行之
    義務；否則，將置法院之宣告刑於何地？亦即法院之宣告刑
    又有何意義？
Ｂ、就有期徒刑而言，
、就報應之刑罰理論觀之，依刑法第五十一條第五款之規定，
    「宣告多數有期徒刑者，於各刑中之最長期以上，各刑期合
    併之刑期以下，定其刑期」，亦即在定其執行刑時，將減去
    若干徒刑。此項立法使得法官原本宣告其與責任相當之刑罰
    ，遭到打折，如何謂之符合正義之制度？觀之同條第九款，
    從刑之沒收既得併執行之，何以主刑之徒刑、拘役或罰金必
    須打折執行？何況，在重罪之定執行刑，其所減去之刑將以
    年計，如何謂之符合公平正義之原則？尤有進者，若二個以
    上之重罪，均宣告法定最低刑，則定執行結果，將低於法定
    刑，不合立法最低刑之要求，根本不合立法上之罪刑相當原
    則。
、就個別預防之刑罰理論觀之，依教育刑之「同時教化原則
    」觀之，有期徒刑之定執行即有其必要性。所謂個別預防，
    即監獄之執行係報應理論之責任抵償，被告在執行中，經由
    自己之悔罪與監獄之教化，得以再社會化，而回歸社會。為
    此而有行刑累進處遇（例如善時制）及假釋之規定。茲以被
    告犯殺人罪及強盜罪為例，若其殺人罪經宣告有期徒刑十年
    ，強盜罪經宣告有期徒刑五年；在理論上，十年使其殺人行
    為罪刑相當，五年使其強盜行為罪相當。惟在實際上，既要
    同時執行，當被告在悔罪時，係同時就殺人罪及強盜罪而為
    之，而監獄在教化時，亦同時就殺人罪及強盜罪而為之，亦
    即被告之同時悛悔加之監獄之同時教化，共同促成被告之再
    社會化。因此，就有期徒刑而言，定其執行刑即有刑罰理論
    之根據。惟司法實務基於罪刑相當之觀點，習慣上僅減少一
    點刑期，未曾減得太多。
Ｃ、就拘役而言，
    所謂拘役，顧名思義，是指抓來勞役，屬於強制工作，具有
    保安處分之性質，是故監獄行刑法第二條第二項規定「處拘
    役者應與處徒刑者分別監禁」。在刑罰種類中，拘役一項並
    無教化功能，乃不具實益之刑罰種類，立法上以廢除為宜，
    以資符合自由刑單一化之要求；六月以下之短期自由刑，既
    難有教化作用，又易使受刑人感染惡習，除非被告有受其執
    行之特殊必要，否則尚無宣告之必要；如其宣告，應以緩刑
    或易科罰金而調和之，何況是拘役！因此，若要留存拘役，
    亦以改為保安處分為宜。然則，我國立法上不但保留拘役，
    而且比照有期徒刑之規定，應定執行刑，實無必要。觀之九
    十四年二月二日修正公布而預定九十五年七月一日施行之刑
    法，其五十一條第十款增但書「應執行者為三年以上有期徒
    刑與拘役者，不執行拘役」，可見立法者業已明白有期徒刑
    與拘役之不同，已經執行一定期間之有期徒刑者，即無執行
    拘役之必要。
Ｄ、就罰金而言
    罰金雖為列為主刑之一，惟其本質類似行政罰鍰，又不發生
    監獄教化之問題，併為執行即可，原無定其執行刑之必要。
    然則，我國立法卻比照有期徒刑之規定，應定其執行刑，實
    無必要。本案即屬此一情形。
參、違憲審查
一、憲法原則
１、人性尊嚴原則
    其次，德國基本法第一條第一項規定：「人性尊嚴不可侵犯
    。尊重及保護人性尊嚴，乃所有國家權力機構之義務。」依
    據國民主權原理，國民是國家主人，其人性尊嚴不可侵犯。
    尊重及保護其人性尊嚴，實係行政、立法、司法機關之義務
    。就刑事立法而言，若無法益侵害或法益危險之行為而予以
    犯罪化，或較輕責任之行為而賦予重刑罰之處罰，即是違背
    人性尊嚴原則，而為違憲之立法。
２、比例原則
    按一般認為比例原則之內涵，係適當性原則、必要性原則及
    比例性原則三項。事實上，比例原則可分為二層次，其一須
    「適當」，其次須「相當」。就刑法而言，所謂適當，是指
    其犯罪化而處以刑罰為適當。所謂相當即不過量，所謂不過
    量乃指侵害最小，是指犯罪化後所賦予之刑罰種類為相當，
    為不過量，為侵害最小。因此，若要簡而言之，比例原則之
    必要性原則及比例性原則，可以合而為一，姑且名之曰相當
    性原則。若其犯罪化而犯以刑罰之立法並不適當，即是不合
    適當性原則，進而違背比例原則。若其犯罪化之立法適當，
    而其刑罰種類之賦予並不相當，即是不合相當性原則，進而
    無論其為過重或過輕，皆是違背比例原則之立法。
３、法益原則
    據比例原則中之適當性原則之要求，國家刑罰權之行使，應
    限於必要之干預；能以其他手段而達成目的時，則應放棄刑
    罰。此謂之刑罰之「最後手段性」，亦即刑罰謙抑原則之表
    現。欲知其犯罪化之立法是否合乎適當性原則適當，必須求
    諸於法益原則。因此，比例原則中之「適當性原則」，可以
    導出刑事立法上之「法益原則」。申言之，刑事立法上之「
    法益原則」要求任何行為要加以犯罪化，必因其法益受到侵
    害或危險。蓋刑事立法之核心，在於其所保護之法益。刑法
    之任務，在於法益之保護。無法益保護，無刑法可言；亦即
    無法益受到侵害或危險，則無施以刑罰之必要。行為如未造
    成「法益侵害」或「法益危險」，則無將之犯罪化之必要。
    在法益侵害，為「實害犯」；在法益危險，為「危險犯」。
    再者，法益本身依其價值評價之強度，而呈現法益位階。生
    命、身體、自由、名譽、財產五者，按其順序，而高低位階
    化。生命法益最高，其次身體法益，其次自由法益，其次名
    譽法益，而財產法益最低。此五種傳統法益，稱之為「個人
    法益」。在個人法益以外之法益，即「超個人法益」或「一
    般法益」、「團體法益」、「整體法益」，亦必須其與個人
    法益具有關連性者，始得為刑法所保護之一般法益。所謂危
    險犯，亦即行為人之行為造成法益危險，尚未至法益侵害，
    亦立法予以犯罪化。以最高位階之生命法益言之，刑法之有
    預備殺人罪、預備放火罪、預備強盜罪、預備擄人勒贖罪，
    均因其行為已造成生命法益之危險；否則，各該罪即無設預
    備犯之必要。如係單純身體、自由、名譽、財產之法益危險
    行為，則未曾設預備犯而加以犯罪化。
４、罪刑相當原則
    在犯罪化之立法之後，其刑罰種類之賦予是否合乎行為之罪
    責，亦即是否罪刑相當，乃刑罰相當性之問題。申言之，欲
    知其犯罪化之立法是否合乎適當性原則適當，必須求於罪刑
    相當原則。因此，比例原則中之「適當性原則」，可以導出
    刑事立法上之「罪刑相當原則」。如前所述，就刑法而言，
    所謂相當即不過量，所謂不過量乃指侵害最小，是指犯罪化
    後所賦予之刑罰種類為相當，為不過量，為侵害最小。因此
    ，法定刑之刑罰種類及自由刑之刑度輕重，必須與其行為責
    任之輕重相當，亦即在具有相當性時，始得為該種刑罰之賦
    予或該級刑度之訂定。如此，其刑罰之賦予始為合乎「罪責
    原則」，使其罪責與刑罰得以相適應而具有相當性，亦即立
    法上之「罪刑相當原則」。若其犯罪化之立法適當，而其刑
    罰種類之賦予並不相當，即是違背「罪刑相當原則」，自然
    不合相當性原則，進而無論其為過重或過輕，皆是違背比例
    原則之立法。
二、傷害罪
１、罪之審查
    本案傷害之行為，侵害身體法益，仍是身體法益之實害犯。
    其次，依前述法益位階之觀點，在侵害個人法益各罪中，生
    命法益之位階最高，其次為身體法益、自由法益、名譽法益
    及財產法益。因此，傷害行為之犯罪化自有其必要，符合法
    益原則及比例原則，亦不違背人性尊嚴原則，應屬合憲之立
    法。
２、刑之審查
Ａ、刑法第二百七十一條第一項侵害生命法益之殺人罪，其刑度
    為死刑、無期徒刑或十年以上有期徒刑；刑法第三百零二條
    第一項侵害自由法益之妨害自由罪，其刑度係五年以下有期
    徒刑、拘役或三百元以下罰金。刑法第三百二十條第一項侵
    害財產法益之竊盜罪，其刑度係五年以下有期徒刑、拘役或
    五百元以下罰金。而刑法第二百七十七條第一項侵害身體法
    益之傷害罪，其刑度止於三年以下有期徒刑、拘役或一千元
    以下罰金。其立法背景，係重財產法益而輕身體法益，違背
    刑法理論，不合刑法潮流，已然可見。
Ｂ、由於時空背景不同，民國二十四年施行之現行刑法，其三十
    三條將有期徒刑之上限定為十五年，係以當時「人生平均年
    齡不過四十一、二齡」為其立法理由；刑法各罪名之有期徒
    刑上下限，例如九十一年一月三十日修正公布前之刑法第三
    百二十八條之強盜罪，其法定刑為三年以上十年以下；刑法
    第二百十一條之偽造公文書罪，其法定刑為一年以上七年以
    下，亦均以此為其立法理由。然則，六十餘年後之今日已然
    不同，平均人壽將近八十歲，已近立法當時一倍；惟刑法並
    未配合修正刑度，歷年來只知制訂並修正罰金罰鍰提高標準
    條例，不知制訂「有期徒刑提高標準條例」，造成司法實務
    普遍性重罪輕判之必然結果。例如殺人未遂罪，最低必須判
    處有期徒刑五年，而傷害罪，最高亦不得超過有期徒刑三年
    ，豈是合理？如此，造成嚴重傷害身體之罪，法官無從為罪
    刑相當之量刑。
Ｃ、因此，本院認為廢除有期徒刑十五年之上限，並考慮制訂「
    有期徒刑提高標準條例」，加倍提高刑法分則各罪有期徒刑
    之上下限，法官才有妥適之量刑空間。在傷害罪，其修正方
    式有二：其一，修正放寬刑法第十條第四款重傷之定義，不
    須至「毀敗」或「重大不治或難治」，始得稱為重傷；如其
    傷害重大，例如使人四肢骨折，尚未毀敗，縱屬可治，並非
    難治，亦得列為重傷，而適用刑法第二百七十八條重傷罪之
    規定，處以五年以上十二年以下有期徒刑。其二，先行提高
    本刑至有期徒刑五年，使與自由法益及財產法益至少相當，
    以此為基準，再和其他罪名一樣，適用「有期徒刑提高標準
    條例」，提高一倍，而修正為十年以下有期徒刑；如此，始
    足以涵蓋重大傷害之罪責，法官才能為罪刑相當之量刑，人
    民之身體法益才能得到有效之保障；至於刑法第二百八十七
    條關於傷害罪告訴乃論之規定，應予廢除，改為非告訴乃論
    ，僅在法官認為傷害係「輕微」時，保留被害人之撤回權即
    可，併此說明之，並期立法院注意及之。
三、私入住宅罪
１、罪之審查
    住宅乃私人安全之堡壘，私入住宅之行為，侵害自由法益，
    危及住居安全，乃自由法益之實害犯，生命、身體、人身自
    由、財產法益之危險犯，依前述法益位階之觀點，私入住宅
    行為之犯罪化自有其必要，符合法益原則及比例原則，亦不
    違背人性尊嚴原則，應屬合憲之立法。
２、刑之審查
Ａ、刑法第三百零六條第一項私入住宅罪，其刑度為一年以下有
    期徒刑、拘役或三百元以下罰金。最高止於一定期間之自由
    刑，在當年時空，亦符合比例原則及罪刑相當原則，應屬合
    憲之立法。然則，如同前述，因時空背景不同，而造成目前
    刑度過低之不合理，自應立法適用「有期徒刑提高標準條例
    」，提高其刑度一倍以上，依當今時空而言，比較符合比例
    原則及罪刑相當原則，始為合憲之立法。
肆、刑罰裁量
一、罪刑相當原則
１、自刑罰理論觀之
    就刑罰之報應理論言之，刑罰係以其具有痛苦性之本質，來
    均衡具有不法本質之犯罪，藉以衡平行為人之罪責，使行為
    人得因責任抵償而贖罪，而社會正義得以實現義，是故強調
    「刑罰之輕重應與罪責之輕重成比例」，是為司法上之罪刑
    相當原則。其報應之內容即為自由之剝奪，亦即有期徒刑之
    相加，而監獄即為執行報應之場所。再就特別預防理論言之
    ，受刑人之犯罪係社會化過程之障礙，應使其在監執行，以
    接受再教育而求其再社會化。復就一般預防理論觀之，以對
    受刑人之施以刑罰，作為威嚇他人之手段，不過刑罰之附帶
    作用，並非其主要目的。關於刑罰之目的，通常採取綜合理
    論，各國皆然；既有報應罪責，又有預防再犯，並有嚇阻他
    人犯罪之功能；惟報應理論所強調之「刑罰之輕重應與罪責
    之輕重成比例」，仍為刑罰裁量之基本原則。
２、自憲法原則觀之
    依據前述人性尊嚴原則，「人性尊嚴不可侵犯。尊重及保護
    人性尊嚴，乃所有國家權力機構之義務。」在被告之行為責
    任確定後，其刑罰種類之賦予或自由刑之量定，均應相當而
    不可過量，否則即是違背比例原則中之相當性原則，自然不
    合司法上之「罪刑相當原則」。因此，刑事司法上之「罪刑
    相當原則」要求法官在量刑時，應依法益之位階，重所當重
    ，輕所當輕，必使罪得其刑而刑當其罪；不得重罪而輕判，
    或輕罪而重判；期使責任與刑罰得以相適應，而具有相當性
    。地藏十輪經（第三卷）云：「若犯重罪，應重治罰；若犯
    中罪，應中治罰；若犯輕罪，應輕治罰；令其慚愧，懺悔所
    犯。」其此之謂也！
二、刑罰裁量
１、主刑要素
Ａ、共通裁量要素
    為此，本院：１、審酌各該被告之品行、生活狀況、智識程
    度、犯罪之動機、目的、犯罪所生之危害、犯後之態度等一
    切情狀之後，２、再斟酌拘役並無教化功能，乃不具實益之
    刑罰種類，立法上以廢除為宜，以資符合自由刑單一化之要
    求；六月以下之短期自由刑，既難有教化作用，又易使受刑
    人感染惡習，除非被告有受其執行之特殊必要，否則尚無宣
    告之必要；如其宣告，應以緩刑或易科罰金而調和之等情。
    ３、再考慮各該被告並未與告訴人達成和解，賠償損失；惟
    被告是否應施予刑罰並使之入監獄執行，應依刑罰理論及刑
    事政策而加以考量，斟酌重點在於被告有無執行剝奪其自由
    ，並施以監獄之教化，以使其再社會化之必要性，並非以其
    是否已經和解而為主要之判斷標準。
Ｂ、個別裁量要素
    本院參酌上情，再基於下列理由，認為量處如主文所示之各
    該自由刑及罰金刑，足以使其罪刑相當，爰宣告之，以示儆
    懲，並分別諭知易科罰金及易服勞役之折算標準，再就罰金
    刑部分定其應執行之刑，以期待各該被告之能知自新：
、被告乙○○部分
    首先，咬傷人之狗並非告訴人庚○所飼養，被告以此質問告
    訴人，並無正當理由；被告在遭木板砸傷後，固有不悅之情
    ，惟五十餘歲之被告對於年近七旬之告訴人出手加以毆打並
    將之壓在地上，道德上仍屬不該。其次，告訴人辛○○雖然
    前來興師問罪，然被告既已行至門口，則進門即可，原無持
    刀以對之必要，乃其丟擲小圓椅在先，在受安全帽攻擊時，
    亦持刀反擊在後，險些傷及他人之眼睛，自非正當防衛。然
    則，被告並無前科，有台灣高等法院被告前案紀錄表在卷可
    稽，其傷害二人之情節尚非嚴重，本院因而認為分別量處前
    開罰金刑為適當。
、被告庚○部分
    雖然咬傷人之狗並非被告所飼養，而為其子所飼養，但是，
    告訴人乙○○之質問並非無因；儘管告訴人稱其子為「搶匪
    」並不應該，惟被告亦無正當理由得以木板砸傷告訴人或以
    雙手抓住告訴人之衣襟。然則，被告並無前科，亦有台灣高
    等法院被告前案紀錄表在卷可稽，其傷害告訴人之情節尚屬
    輕微，本院因而認為量處前開罰金刑為適當。
、被告壬○○部分
    被告在得知其母進人毆打成傷後，立即前往質問，固為人之
    常情；在口角衝突中，告訴人乙○○以該小圓椅丟擲被告未
    中，被告固有不悅之情；惟被告亦無正當理由以安全帽攻擊
    告訴人。然則，被告並無前科，亦有台灣高等法院被告前案
    紀錄表在卷可稽；安全帽又非利器，是以告訴人於此所受之
    傷不過左肩、左手肘、左手背多處鈍挫傷及瘀血，並非嚴重
    ，本院因而認為量處前開罰金刑為適當。
、被告壬○○部分
    被告之前往興師問罪，係因其母、其兄遭人傷害，固然情有
    可原，惟觀其係攜帶球棒一支而前往，可見係為報復而非意
    在質問，是以未曾開口質問，即動手毆打告訴人乙○○。住
    宅係人民安全之堡壘，被告竟擅自侵入而攻擊告訴人；其攻
    擊告訴人之處，除背部外，竟包括頭部要害，可見其欠缺尊
    重他人身體法益之觀念。尤有進者，被告自始推諉責任，避
    重就輕，毫無懺悔之情，其犯罪後之態度不佳。再者，在裁
    判上一罪，為免責任過於打折，違背責任原則，應適度加重
    其刑，始可謂之符合罪刑相當原則，否則將造成被告之行為
    責任過於打折之不合理，亦即侵入住宅部分雖未形諸於主文
    ，然在量刑時應併予考量。本院因而認為量處前開自由刑，
    始足以使其罪刑相當。
２、從刑裁量
    本院認為本案之木板一塊、水果刀一支、鐵製小圓椅一個、
    安全帽一頂及球棒一支，均無庸宣告沒收。其理由如下：
Ａ、被告庚○之木板一塊
    按刑法第三十八條第一項第二款供犯罪所用之物，依同條第
    三項之規定，以屬於犯罪行為人者為限，始得宣告沒收。查
    被告庚○所用之該木板，係在丁○○門口之地上所拾起，已
    如前述，並非被告庚○所有，自不得宣告沒收。
Ｂ、被告乙○○之水果刀一支及鐵製小圓椅一個
    被告乙○○雖以其所有之該水果刀一支及鐵製小圓椅一個作
    為傷害之工具，然則，本院參酌刑法第三十八條第一項第二
    款係裁量沒收，並非義務沒收，並考量該水果刀一支及小圓
    椅一個未經扣案，且非專供傷害罪所用之物，若不予沒收，
    亦無社會危險性存在，即為欠缺沒收之必要性，故在衡諸比
    例原則之後，認為無庸宣告沒收。
Ｃ、被告辛○○之安全帽一頂
    被告辛○○雖以其所有之該安全帽作為傷害之工具，然則，
    一如前述，本院參酌刑法第三十八條第一項第二款係裁量沒
    收，並非義務沒收，並考量該安全帽並未扣案，且非專供犯
    罪所用之物，若不予沒收，亦無社會危險性存在，即為欠缺
    沒收之必要性，故衡諸比例原則之後，認為無庸宣告沒收。
Ｄ、被告壬○○之球棒一支
    被告壬○○雖以其所有之該球棒作為傷害之工具，然則，一
    如前述，本院參酌刑法第三十八條第一項第二款係裁量沒收
    ，並非義務沒收，並考量該球棒並未扣案，且非專供犯罪所
    用之物，若不予沒收，亦無社會危險性存在，即為欠缺沒收
    之必要性，故衡諸比例原則之後，認為無庸宣告沒收。
伍、據上論斷
    應依刑事訴訟法第299條第1項前段、刑法第277條第1項、第
    306條第1項、第55條、第41條第1項前段、第42條第2項、第
    51條第7款、罰金罰鍰標準條例第1條前段、第2條，判決如
    主文。
本案經檢察官己○○到庭執行職務。
中　　華　　民　　國　　94　　年　　8　 　月　  31  　日
                  刑事第四庭審判長法  官  陳  志  祥
                                  法  官  陳  玉  雲
                                  法  官  楊  皓  清
以上正本證明與原本無異。
如不服本判決，應於收受送達後10日內，向本院提出上訴狀，敘
述上訴之理由，上訴於台灣高等法院，並應按他造當事人之人數
附具繕本。
中　　華　　民　　國　　94　　年　　 　 　月　　   　　日
                                  書記官  陸  清  敏
附錄：
刑法第277條第1 項：
傷害人之身體或健康者，處三年以下有期徒刑、拘役或一千元以
下罰金。
刑法第306條第1項：
無故侵入他人住宅或附連圍繞之土地或船艦者，處一年以下有期
徒刑、拘役或三百元以下罰金。
（罰金已經罰金罰鍰提高標準條例提高為十倍）
